臺灣高等法院高雄分院民事判決
110年度上易字第143號
上  訴  人  潘永瑞  
訴訟代理人  朱宏杰律師
複  代理人  蘇睿涵律師
被上訴人    高雄市文化院

法定代理人  蔡文成  
訴訟代理人  王仁聰律師
            田崧甫律師
上列當事人間請求遷讓房屋事件，上訴人對於民國110年4月23日
臺灣橋頭地方法院109年度訴字第1100號第一審判決提起上訴，
本院於111年6月8日言詞辯論終結，判決如下：
    主      文
上訴駁回。
第二審訴訟費用由上訴人負擔。
    事實及理由
一、上訴人起訴主張：坐落高雄市○○區○○段○○段000 地號、應有
    部分3萬分之174土地及其上同段3098建號即門牌編號高雄市
    ○○區○○○路00號4 樓之6建物（下稱系爭建物，與前開土地合
    稱系爭房地），為上訴人以新臺幣（下同）680 萬元向訴外
    人蔡苾玲買受，並於民國108 年5 月28日完成所有權移轉登
    記。詎被上訴人無合法權源，卻占用系爭建物作為道場使用
    ，上訴人曾於109 年5 月21日以存證信函促請被上訴人返還
    系爭建物，惟未獲置理，爰依民法第767 條第1 項前段規定
    ，請求被上訴人應自系爭建物遷出，並騰空返還予上訴人。
    又被上訴人無權占用系爭建物受有相當於租金之利益，並致
    上訴人受有損害，依民法第179 條規定，請求被上訴人自起
    訴狀繕本送達翌日起至遷讓返還系爭建物之日止，按月給付
    上訴人相當於租金之利益19,000元等語，並聲明：㈠被上訴
    人應自系爭建物遷出，並騰空返還上訴人；㈡被上訴人應自
    起訴狀繕本送達翌日起，至遷讓返還系爭建物之日止，按月
    給付上訴人19,000元；㈢願供擔保，請准宣告假執行。
二、被上訴人則以：系爭建物及相鄰之4樓之7建物均係86年間由
    被上訴人之信徒捐款予被上訴人後，由院主蔡文代為購置，
     並暫登記於蔡文名下，作為被上訴人下轄汶羅書院使用。
    嗣蔡文於108 年3月間死亡，系爭建物及4樓之7建物分別為
    蔡文之女即訴外人蔡苾玲、蔡苾茱繼承，蔡苾玲更於108 年
    5 月28日將系爭房地以買賣為原因辦理所有權移轉登記予上
    訴人。惟蔡苾玲與上訴人於簽立買賣契約時，雙方並無買賣
    系爭房地之真意，該買賣契約及移轉所有權行為均屬通謀虛
    偽意思表示而無效，上訴人並非系爭房地之所有權人，自無
    權向被上訴人請求遷讓房屋及請求給付相當於租金之不當得
    利。又上訴人於購買系爭房地當時，即已知系爭建物由被上
    訴人無償使用而有權占有，其請求被上訴人遷讓房屋及返還
    相當於租金之不當得利，均屬權利濫用及違反誠信原則等語
    。
三、原審為上訴人敗訴之判決，上訴人提起上訴，並聲明：原判
    決廢棄，餘如原審訴之聲明所示。被上訴人則答辯聲明：上
    訴駁回。　　
四、兩造不爭執事項（見本院卷第304-306頁）：
  ㈠系爭房地原登記為訴外人蔡文所有，蔡文108年3月26日死亡
    後，由蔡文之女蔡苾玲於108 年4 月19日辦理分割繼承登記
    ，並於同年5 月28日以買賣為登記原因辦理移轉所有權登記
    予上訴人。
  ㈡上訴人於108 年4 月26日匯款150 萬元至蔡苾玲合作金庫前
    金分行帳戶，同日蔡苾玲現金提領完畢，嗣以同額現金交付
    上訴人；上訴人於108 年5月10日匯款55萬元至蔡苾玲合作
    金庫前金分行帳戶，同日蔡苾玲現金提領完畢後嗣以同額現
    金交付上訴人；上訴人於108 年5 月29日自玉山銀行七賢分
    行帳戶匯款475 萬元至蔡苾玲合作金庫前金分行帳戶，隔日
    蔡苾玲現金提領完畢，嗣亦以同額現金交付上訴人。
  ㈢上訴人於109 年5 月21日以存證信函函請被上訴人返還系爭
    建物；被上訴人仍持續占用系爭建物迄今。
  ㈣如認上訴人主張被上訴人無權占有系爭建物，且依民法第17
    9 條請求被上訴人返還相當於租金之不當得利為有理由，該
    不當得利之數額以每月19,000元計算。
  ㈤如被證9所示之LINE訊息為蔡苾玲所寫（原審審訴卷第179頁
    ）。
五、上訴人與蔡苾玲間就系爭房地之買賣契約及所有權移轉行為
    是否為通謀虛偽意思表示而無效？上訴人依民法第767 條第
    1 項前段請求被上訴人騰空遷讓返還系爭建物，有無理由部
    分：
  ㈠上訴人主張其向訴外人蔡苾玲購買系爭房地，並依買賣契約
    分三期給付價金合計680萬元，且於108 年5 月28日完成所
    有權移轉登記一節，固據其提出不動產買賣契約書2份及其
    玉山銀行帳戶交易明細為證（見原審審訴卷第21-24、原審
    卷第35-41、49-51頁），惟上訴人就該買賣價金分別於108
    年4月26日、同年5月10日及同年5月29日匯款150萬元、55萬
    元及475萬元至蔡苾玲之合作金庫銀行前金分行帳戶後，旋
    於同日或翌日即經蔡苾玲全額領出返還予上訴人等情，亦經
    證人蔡苾玲證述在卷（見本院卷二第210頁），並有合作金
    庫前金分行110年2月4日函所附蔡苾玲帳戶交易明細資料附
    卷可參（見原審卷第81-83頁），堪認上訴人實際上並未給
    付買賣價金予蔡苾玲，雙方是否確有買賣系爭房地之真意即
    非無疑。
  ㈡上訴人主張因蔡苾玲陸續向其借款達約400萬元，其於蔡苾玲
    返還所匯款680萬元後自行扣除蔡苾玲應返還之借款後，將
    所餘約200多萬元以現金交付蔡苾玲，雙方另約定由蔡苾玲
    代上訴人繳納每月房屋分期貸款（上開475萬元匯款來自銀
    行房屋貸款），以取得買回或優先承買系爭房地之權利，惟
    八個月後蔡苾玲無力繳納而放棄，上訴人即如數返還蔡苾玲
    所代繳之貸款，並自行按月繳交房屋貸款本息云云，並提出
    其中國信託銀行存帳帳戶及內頁明細為證（見本院卷一第65
    頁，卷二第203、257-267頁），惟為被上訴人所否認。查，
　⒈上訴人於原審均陳稱分三次匯款予蔡苾玲，故其確實為取得
    系爭房地而支付相當價金，並未將該價金回流至上訴人名下
    （見原審第47、58頁），及至本院依聲請調取蔡苾玲之合作
    金庫帳戶，上訴人始改稱由蔡苾玲將680萬元價金全額返還
    後再由其扣貸與蔡苾玲之本息後，將餘額以現金返還（見本
    院卷二第206頁），所述前後不一；證人蔡苾玲亦於原審先
    證述：「（原告當初向銀行貸款的錢也有匯給你？）有」、
    「（貸款這筆錢有無再匯給他？）總共還我欠他的錢，剩下
    自己留著」等語（見原審卷第70頁），嗣於本院審理中始亦
    改稱：上訴人給付每期買賣價金後，伊即將錢領出返還上訴
    人，上訴人再扣掉伊積欠之借款及相關手續費用，剩下的20
    0 多萬元再給我等語（見本院卷二第210-211頁），前後所
    述亦不一；且就上訴人有返還蔡苾玲多達200多萬元現金，
    具體金額多少，二人均未能陳明，而上訴人或蔡苾玲亦均未
    能提出任何關於該200多萬元現金交付或收受或轉存帳戶之
    證明，蔡苾玲僅稱持以另清償其他私人借貸云云（見本院卷
    二第211頁），惟就此大筆金額亦無法提出任何有其他私人
    借貸或清償之證明，此部分所為證述尚難採信。
　⒉再依上訴人及證人蔡苾玲證述，可知其等就系爭房地買賣之
    原因，係因蔡苾玲積欠上訴人借款，然上訴人主張蔡苾玲積
    欠之款項高達400 萬多元，並稱蔡苾玲是在108年5月移轉系
    爭房地所有權前一年陸續借款大約400萬元，惟對蔡苾玲每
    次借款金額若干，則稱不一定，一次借款都是幾十萬元在拿
    等語（見本院卷二第197-198頁）。然同樣問題，證人蔡苾
    玲則證述：伊於107年間原欠上訴人6、70萬元，後來總共借
    了快400萬元，伊每次向上訴人借款有時5、6萬元，有時7、
    8萬元，幾十萬元較少等語（見本院卷二第209頁）。則以二
    人間一年左右借款高達400多萬元，則借款的頻率應甚多，
    惟二人所述每次借款金額卻差異甚大，金額亦均不明確，且
    亦無法明確說明結算後具體之欠款金額，究係快400萬元，
    或約400萬元，抑或400多萬元，均語焉不詳模糊以對。
　⒊上訴人雖主張其係陸續曾貸與蔡苾玲金錢，並曾協助蔡苾玲
    清償對各銀行之信用借款、信用卡債務，及轉帳至蔡苾玲之
    配偶黃銘雄玉山銀行帳戶，並提出其玉山銀行帳戶交易明細
    、信用貸款及信用卡債務部分繳納收據（見本院卷二第95-1
    03、249-253頁），惟未見清償之資金來源，且上開銀行債
    務均係107年4月12日左右清償，金額多為數千元至數萬元，
    合計470,023元，轉帳予黃銘雄部分則於107年3月12日至108
    年2月3日期間共5次，金額每次1萬云至5萬元之間不等，合
    計127,000元（108年3月6日轉帳至郵局42,515元則因屬何人
    帳戶不明而未予計入），上開總計僅約597,023元，與上訴
    人主張借款高達400多萬元相差甚大，且其就一、二萬元之
    借款既均可有匯款證明，則其他多次且如其所稱有借貸數十
    萬元之情形，卻無法提出任何提領金錢交付之證明，亦無任
    何蔡苾玲簽收款項之單據，上訴人是否確於一年間對蔡苾玲
    有連同上開金額多達400多萬元借款債權，即非無疑。雖上
    訴人稱先前借款時均有簽立本票，但系爭房地過戶後已將帳
    冊銷毀、本票交還蔡苾玲；而證人蔡苾玲亦證述：系爭房地
    出售後，上訴人有將本票返還，但伊已把本票撕掉等語（見
    本院卷二第92、200、209頁），惟上訴人自陳雙方買賣系爭
    房地前，其知悉系爭房地是由蔡苾玲之父蔡文提供予被上訴
    人作宗教上使用等情（見本院卷第199頁），足認上訴人及
    蔡苾玲均知悉系爭房地於買賣時為被上訴人長期占有使用中
    ，未來請求被上訴人交還系爭房地時難免訟爭，上訴人及蔡
    苾玲就相關借款結算資料及本票等有利於其等二人之文書證
    據卻完全未予留存，亦不符合交易常態。
　⒋再者，審視買賣款項訂立及給付之流程，倘若蔡苾玲確積欠
    上訴人400多萬元，並欲以出售系爭房地價金抵償，僅須於
    契約價金之交付載明抵扣欠款金額，再由上訴人將扣抵剩餘
    價金支付蔡苾玲即可（上訴人上開680萬元價金中，其中205
    萬元即係自行支付，非經房屋貸款），而無先由上訴人向銀
    行貸款全額交付後，再由蔡苾玲全額返還後由上訴人扣抵借
    款，將所剩餘額返還蔡苾玲之必要，如此不僅迂迴亦徒增交
    易之成本。至上訴人雖陳稱係辦理買賣過戶登記之地政士表
    示其需依買賣契約書上金額匯予蔡苾玲，其等當時不知可將
    借款先直接扣除，因買賣契約書最後一筆款項一定要由銀行
    匯款予蔡苾玲，不能直接匯到其帳戶等語（見本院卷二第20
    5頁），證人蔡苾玲亦證述：「（妳不是欠潘永瑞400萬元左
    右，為何他匯680萬元給妳？）因為要配合辦理貸款，這是
    代書說的，說這樣方便貸款」等語（見本院卷第210頁）。
    惟證人即地政士翁銘洲證述：本件買賣付款方式及各期給付
    金額是上訴人與蔡苾玲雙方議定後，伊是依照二人意思填載
    ，一般買賣雙方如有其他債權債務關係，雙方可自行協商價
    金給付方式，伊不知本件買賣雙方間有無其他債權債務關係
    ，另房屋貸款亦可經由與貸款銀行協商撥入買方或賣方帳戶
    ，本件是依照一般流程去辦理，因此伊向上訴人表示買方要
    依照契約上約定金額付款給賣方，但並未表示680萬元都先
    匯款給買方是為了配合方便貸款等語（見本院卷二第334頁
    ）。足見本件係因上訴人與蔡苾玲並未詢問及告知翁銘洲其
    等間尚有所謂借款債權債務存在，因此翁銘洲乃依一般買賣
    流程處理及提醒買方須依約定期程給付價金，上訴人上開主
    張尚不能認其與蔡苾玲間有買賣之真意，反可認有僅為製造
    系爭房地有買賣價金交付之金流表相之嫌。
　⒌蔡苾玲雖證述其107年間原欲先請父親將系爭房地移轉至伊名
    下再設定抵押權予上訴人，並已送件辦理過戶手續，但因父
    親戶籍異動與原申請之印鑑證明所載戶籍址不符，加之父親
    又生病而無法再辦理完成等語（見本院卷二第207-208頁）
    ，惟經本院函詢查知，106及107年間並無蔡苾玲與蔡文就系
    爭房地申辦移轉登記之紀錄，僅於108年4月17日辦理分割繼
    承登記一節，有高雄市政府地政局楠梓地政事務所111年月2
    9日函附卷可憑（見本院二第367頁），核與證人蔡苾玲上開
    所述不符。又蔡苾玲另證述：伊曾請上訴人協助清償信用卡
    債務及信用貸款以方便後續易於辦理貸款償債，惟經詢問其
    收入不足以貸款400萬元而作罷等語（見本院卷二第214頁）
    ，然就其因囿於收入條件自身無法辦理房屋抵押貸款一節，
    亦未能提出任何資料佐證。綜此，蔡苾玲此兩部分證述，亦
    無從採為其對上訴人有負欠400萬餘元債務，而以系爭房地
    抵債之認定。
　⒍證人蔡苾玲在被上訴人於蔡文死亡後多次請求其將系爭房地
    移轉登記予被上訴人之過程，回應被上訴人稱：伊未將房產
    賣出，只是借用友人名義暫時辦理過戶，將來釐清產權問題
    後，如有需要歸還，會與妹妹商量後再行處理等語，有蔡苾
    玲Line對話紀錄附卷可參（見原審審訴卷第179頁），可認
    其於本件訴訟前已自承與上訴人並無買賣系爭房地情事。雖
    其另證述：其認知系爭房地是父親所留遺產，又其自身因積
    欠債務，才好意欺騙被上訴人云云（見本院卷二第213頁）
    。惟蔡苾玲如主觀認為系爭房地為其父之遺產，理當表明其
    基於繼承地位得自由處分系爭房地，被上訴人並無請求其移
    轉所有權登記之依據，而非僅以同樣無法釋卻被上訴人疑慮
    或追索之借名登記，以為搪塞。是其此部分證述，有違事理
    ，無以為取。
  ㈢至上訴人另主張其於取得系爭房地所有權後，曾以之為擔保
    ，於108年6月19日設定最高限額抵押權予其姐潘靜慧，足認
    上訴人把系爭建物當作自己之財產，主觀上已經認知向蔡苾
    玲買受系爭房地云云，惟為被上訴人所否認。查，潘靜慧係
    上訴人之姐，僅108年6月19日設定最高限額抵押權前，曾於
    108年4月25日匯款65萬元予上訴人，斯時上訴人並未提供擔
    保品，卻在108年5月28日取得本件房地之所有權後，旋於同
    年6月19日設定金額高達650萬元、期間30年之最高限額抵押
    權；又上訴人於110年4月28日收受原審判決後，潘靜慧旋先
    於110年5月3日塗銷上開最高限額抵押權登記，卻至110年5
    月27日才收到上訴人以現金還款，有潘靜慧陳述意見狀附卷
    可參（見原審卷第187頁，本院卷一第515頁），凡此均核與
    常情不符，亦見潘靜慧有不欲受本件上訴人就系爭房地是否
    虛偽買賣之糾紛波及。又上訴人甫買受系爭房地旋即設定高
    額最高限額抵押權予其姐，復未告知蔡苾玲（見原審卷第71
    -72頁），亦與其自陳買受系爭房地初期是由蔡苾玲繳納房
    屋貸款，雙方並附有原價買回之約定互有矛盾，是上訴人主
    張該最高限額抵押權之設定可推認上訴人主觀上已買受系爭
    房地云云，尚不足採。
  ㈣綜上，本件系爭房地之買賣交易過程有上述諸多可疑之處，
    上訴人明知系爭房地長期為被上訴人所占有使用，卻願意買
    受系爭房地，且實際上並未依買賣契約書給付價金予蔡苾玲
    ，雖空言有貸與蔡苾玲高達400多萬元之借款並自買賣價金
    中扣還，有交付蔡苾玲買賣價金200多萬元，惟就上開所述
    並未能提出借款及價金給付資料佐證，且與蔡苾玲就雙方每
    次借款金額、及結算之借款具體金額若干等陳述多所矛盾及
    模糊以對，亦未留存任何借還款之有利於己之書證，難認雙
    方間確有400多萬元之債權債務存在，或上訴人確有給付蔡
    苾玲200多萬元。再者，就系爭房地究係欲抵押或出售予上
    訴人、買賣價金給付之迂迴過程以觀，上訴人與蔡苾玲顯有
    刻意製造系爭房地有買賣價金交付之金流表相，而均無法明
    確認定上訴人與蔡苾玲間有買賣系爭房地之合意，及上訴人
    確有給付價金。是被上訴人抗辯上訴人與蔡苾玲間就系爭房
    地之買賣交易為通謀虛偽意思表示等情，應屬可採。
六、按表意人與相對人通謀而為虛偽意思表示者，其意思表示無
    效。但不得以其無效對抗善意第三人，民法第87條第1 項定
    有明文。次按「表意人與相對人通謀而為虛偽之意思表示者
    ，其意思表示無效，為民法第87條前段所明定。準此，因出
    於通謀虛偽意思表示所成立之買賣債權契約及其所有權移轉
    登記之物權行為自應認為無效。縱使虛偽意思表示之一方（
    買受人），已因無效之法律行為（包括債權行為及物權行為
    ）完成土地所有權移轉登記，仍不能取得所有權，該虛偽買
    受人當然不得本於所有人之地位，行使民法第767 條之物上
    請求權（最高法院94年度台上字第1640號及79年度台上字第
    1527號民事裁判意旨參照）。本件上訴人與蔡苾玲間就系爭
    房地之買賣係屬於通謀虛偽意思表示，依民法第87條第1 項
    前段規定，該次買賣之債權行為及物權行為均屬無效，上訴
    人並未取得系爭建物之所有權，揆諸上開規定及說明，上訴
    人自不得本於所有權，請求被上訴人遷讓返還系爭建物。進
    而上訴人併依民法第179條規定請求被上訴人給付自起訴狀
    繕本送達翌日起，至遷讓返還系爭建物之日止相當於租金之
    不當得利，亦屬無據。又上訴人之上開請求既屬無據，被上
    訴人另抗辯上訴人為本件請求違反誠實信用原則，並有權利
    濫用等節，即毋庸再予審酌，附此敘明。 
七、綜上所述，上訴人依民法第767條第1項前段及不當得利之法
    律關係，請求被上訴人遷讓返還系爭建物，及給付自起訴狀
    繕本送達翌日起至遷讓返還系爭建物之日止，按月以19,000
    元計算相當於租金之不當得利，均非正當，不應准許。原審
    為上訴人敗訴之判決，並無不合。上訴論旨指摘原判決不當
    ，求予廢棄改判，為無理由，應駁回上訴。
八、本件事證已臻明確，兩造其餘攻擊或防禦方法，經本院斟酌
    後，認為均不足以影響本判決之結果，爰不予逐一論列，附
    此敘明。
九、據上論結：本件上訴為無理由，爰判決如主文。
中　　華　　民　　國　　111 　年　　6 　　月　　29　　日
                            民事第一庭
                                審判長法  官  甯  馨
                                      法  官  何悅芳
                                      法  官  林雅莉
以上正本證明與原本無異。
本件不得上訴。
中　　華　　民　　國　　111 　年　　6 　　月　　29　　日
                                      書記官  陳雅芳